ACORDAO-COMPLETO-2457138

ACÓRDÃO 8382/2021 ATA 21/2021 - SEGUNDA CÂMARA

VISTOS, relatados e discutidos estes autos que tratam de atos de alteração de concessão de aposentadoria de ex-servidores vinculadas à Gerência Executiva do INSS - Santo André/SP.
ACORDAM os Ministros do Tribunal de Contas da União, reunidos em Sessão da Segunda Câmara, diante das razões expostas pelo Relator, fundamento nos arts. 71, inciso III, da Constituição Federal/1988; 1º, inciso V, e 39, inciso II, da Lei 8.443/1992; c/c os arts. 1º, inciso VIII, 259 e 260, do Regimento Interno/TCU, em:
9.1. considerar ilegais e negar registro aos atos de alteração de concessão de aposentadoria de Claudio Lima Guilherme (XXX.420.388-XX) ; Izabel Cristina Moreira Garin Garcia (XXX.815.998-XX) ; Maria Aparecida Pimentel Nagae (XXX.364.008-XX) ; Sueli de Mello Fagundes (XXX.378.098-XX) ; Vera Lucia Eugenio da Luz (XXX.420.948-XX) ; Vilma Maria Gomes de Souza (XXX.872.538-XX) ;
9.2. dispensar a devolução dos valores indevidamente recebidos pelos interessados, nos termos do Enunciado 106 da Súmula de Jurisprudência deste Tribunal;
9.3. determinar à Gerência Executiva do INSS - Santo André/SP, com fulcro no art. 71, inciso IX, da Constituição Federal/1988 e no art. 262 do Regimento Interno/TCU, que:
9.3.1. faça cessar, no prazo de 15 (quinze) dias, a contar da ciência desta deliberação, os pagamentos decorrentes dos atos considerado ilegais, sujeitando-se a autoridade administrativa omissa à responsabilidade solidária, nos termos do art. 262, caput, do Regimento Interno/TCU;
9.3.2. emita novo ato de concessão de aposentadoria, no prazo de 30 (trinta) dias, a contar da ciência desta deliberação, e submeta-o ao Tribunal, após suprimida a irregularidade que ensejou a apreciação pela ilegalidade;
9.3.3. dê ciência, no prazo de 15 (quinze) dias, a contar da apreciação deste acórdão, do inteiro teor da deliberação aos interessados, alertando-os de que o efeito suspensivo proveniente da interposição de eventual recurso perante o TCU não os exime da devolução dos valores percebidos indevidamente após as respectivas notificações, caso o recurso não seja provido;
9.3.4. envie a este Tribunal, no prazo de 30 (trinta) dias, contado da apreciação desta deliberação, documentos comprobatórios da ciência dos interessados do julgamento deste Tribunal.

Atos de alteração de aposentadoria de Sueli de Mello Fagundes, Vera Lucia Eugenio da Luz, Claudio Lima Guilherme, Izabel Cristina Moreira Garin Garcia, Maria Aparecida Pimentel Nagae e Vilma Maria Gomes de Souza, ex-servidores da GERÊNCIA EXECUTIVA DO INSS  SANTO ANDRÉ/SP - INSS/MPS.

Segunda Câmara

3. Interessados/Responsáveis:
3.1. Interessados: Claudio Lima Guilherme (XXX.420.388-XX); Izabel Cristina Moreira Garin Garcia (XXX.815.998-XX); Maria Aparecida Pimentel Nagae (XXX.364.008-XX); Sueli de Mello Fagundes (XXX.378.098-XX); Vera Lucia Eugenio da Luz (XXX.420.948-XX); Vilma Maria Gomes de Souza (XXX.872.538-XX).

13.1. Ministros presentes: Bruno Dantas (Presidente), Augusto Nardes, Aroldo Cedraz (Relator) e Raimundo Carreiro.
13.2. Ministro-Substituto presente: Marcos Bemquerer Costa.

ACORDAO-COMPLETO-2537473

Acórdão de Relação 2836/2022 - Segunda Câmara

Acórdão de Relação

AROLDO CEDRAZ

Adoto como Relatório a instrução da Secretaria de Fiscalização de Pessoal - Sefip, peça 38, que obteve anuência de seus dirigentes, peça 39, e do Ministério Público junto ao TCU, peça 41.
1.	"Trata-se de atos de alteração de aposentadoria de Sueli de Mello Fagundes, Vera Lucia Eugenio da Luz, Claudio Lima Guilherme, Izabel Cristina Moreira Garin Garcia, Maria Aparecida Pimentel Nagae e Vilma Maria Gomes de Souza, ex-servidores da GERÊNCIA EXECUTIVA DO INSS - SANTO ANDRÉ/SP - INSS/MPS.
2.	Os atos foram submetidos, para fim de registro, à apreciação do Tribunal de Contas da União (TCU) , de acordo com o art. 71, inciso III, da Constituição Federal. O cadastramento e a disponibilização ao TCU ocorreram por intermédio do Sistema de Apreciação e Registro de Atos de Admissão e Concessões, na forma dos arts. 2º, caput e incisos I a VI, e 4º, caput, da Instrução Normativa - TCU 78/2018.
EXAME TÉCNICO
3.	Esta Unidade Técnica elaborou instrução automática com proposta de legalidade dos atos (peça 9) .
4.	O Ministério Público propôs diligência para que fosse enviada (peça 11) :
	a) cópia dos mapas de tempo de contribuição, bem como das certidões que embasaram a averbação dos tempos laborados pelos inativos;
	b) cópia da documentação que fundamentou a contagem ponderada dos tempos insalubres prestados pelos ex-servidores, demonstrando, ainda, o cálculo da ponderação realizada sobre os períodos exercidos em condições especiais;
	c)  cópia de certidão emitida pelo INSS que reconheceu o tempo insalubre ou de laudo pericial emitido pelo Ministério do Trabalho e Emprego - ou por profissional por ele cadastrado - que ateste as condições nas quais a atividade insalubre era exercida pelos ex-servidores, nos termos do entendimento firmado pelos Acórdãos 911/2014 e 914/2014, ambos do Plenário. 
5.	O Relator devolveu os autos à Sefip para adoção da proposta sugerida pelo Ministério Público (peça 12) .
6. 	Esta Unidade Técnica promoveu diligência à entidade responsável (peça 13) , que encaminhou a documentação contida nas peças 17-34.
Ato de Sueli de Mello Fagundes
7.	A ex-servidora aposentou-se voluntariamente, com proventos proporcionais a 25/30 avos, no cargo de Técnico do Seguro Social, com base no art. 40, inciso III, alínea "c", da Constituição Federal, cuja concessão foi julgada legal por este Tribunal no TC Processo 007.758/2003-5. 
8.	O ato em exame altera a proporção da aposentadoria para 26/30 avos, mediante a inclusão de 10 meses e 23 dias de tempo insalubre. Juntou os contracheques do período janeiro/1981 a dezembro/1990 para comprovar o recebimento do adicional de insalubridade e comprovação do cálculo da contagem ponderada (peça 30) , o mapa de tempo de contribuição, certidão de averbação e apuração do tempo especial constam das peças 31-32.  
Ato de Vera Lucia Eugenio da Luz
9.	A interessada aposentou-se voluntariamente, com proventos proporcionais a 25/30 avos, no cargo de Técnico do Seguro Social, com base no art. 40, inciso III, alínea "c", da Constituição Federal, cuja concessão foi julgada legal por este Tribunal no TC Processo 004.196/2006-4.
10.	O ato de alteração incluiu tempo insalubre de 1 ano, 9 meses e 16 dias, e reajustou a aposentadoria para 27/30 avos. A documentação que embasou a contagem ponderada é a constante das peças 21-23, contracheques do período (peça 21) , mapa de tempo de serviço e certidão de averbação (peça 22) e detalhamento do tempo especial (peça 23) .
Ato de Claudio Lima Guilherme
11.	O ex-servidor aposentou-se voluntariamente, com proventos proporcionais a 31/35 avos, no cargo de Agente Administrativo, com base no art. 40, inciso III, alínea "c", da Constituição Federal, cuja concessão foi julgada legal por este Tribunal no TC Processo 004.201/2006-6.
12.	Mediante a averbação de 3 anos, 2 meses e 5 dias de tempo insalubre, a proporção da aposentadoria foi alterada para 34/35 avos. A contagem do tempo ponderado foi com base nos contracheques do período (peça 33) , mapa de tempo de serviço e certidão de tempo averbado (peça 19) e apuração do tempo especial (peça 34) .
Ato de Izabel Cristina Moreira Garin Garcia
13.	A interessada aposentou-se voluntariamente, com proventos proporcionais a 25/30 avos, no cargo de Socióloga, com base no art. 40, inciso III, alínea "c", da Constituição Federal, cuja concessão foi julgada legal por este Tribunal no TC Processo 007.170/2005-2. 
14.	O ato de alteração incluiu tempo insalubre de 1 ano e 6 meses, e reajustou a aposentadoria para 27/30 avos. Os documentos trazidos aos autos que embasaram a contagem ponderada foram: contracheques (peça 24) , mapa de tempo de serviço e certidão averbações (peça 25) e mapa de apuração do tempo especial (peça 26) . 
Ato de Maria Aparecida Pimentel Nagae
15.	A interessada aposentou-se voluntariamente, com proventos proporcionais a 25/30 avos, no cargo de Técnico do Seguro Social, com base no art. 40, inciso III, alínea "c", da Constituição Federal, cuja concessão foi julgada legal por este Tribunal no TC Processo 007.797/2003-3.
16.	O ato de alteração incluiu tempo insalubre de 1 ano e 9 meses e 15 dias e majorou a aposentadoria para 27/30 avos. Os documentos trazidos aos autos que embasaram a contagem ponderada foram: contracheques (peça 27) , mapa de tempo de serviço e certidão averbações (peça 28) e mapa de apuração do tempo especial (peça 29) .
Ato de Vilma Maria Gomes de Souza
17.	A ex-servidora aposentou-se voluntariamente, com proventos proporcionais a 28/30 avos, com base no art. 40, inciso III, alínea "c" da Constituição Federal, contando com 1 ano, 9 meses e 18 dias de tempo insalubre.
18.	A interessada averbou 1 ano, 9 meses e 18 dias de tempo insalubre, com base na seguinte documentação: contracheques do período (peça 17) , mapa de tempo de serviço e certidão de averbações (peça 18) e apuração de tempo especial (peça 20) .
Exame das constatações
19. 	Sobre a averbação do tempo insalubre, este Tribunal por meio do Acórdão 2008/2006-TCU-Plenário, da lavra do Ministro Walton Alencar Rodrigues, decidiu que todo "servidor público que exerceu, como celetista, no serviço público, atividades insalubres, penosas ou perigosas, no período anterior à vigência da Lei 8.112/90 tem direito à contagem especial de tempo de serviço para efeito de aposentadoria; todavia, para o período posterior ao advento da Lei 8.112/90, é necessária a regulamentação do art. 40, § 4º, da Constituição Federal, que definirá os critérios e requisitos para a respectiva aposentadoria". 
20. 	Entretanto, esta Corte de Contas, a partir da prolação do Acórdão 911/2014-TCU-Plenário, da lavra do Ministro-Relator Benjamin Zymler, passou a entender que a contagem especial de tempo prestado em condições insalubres, penosas e perigosas para servidores ocupantes de cargos de natureza estritamente administrativa, além de observar os parâmetros definidos no Acórdão 2008/2006-TCU-Plenário, somente poderá ocorrer se efetivamente demonstrada a existência de risco ou de agentes nocivos à saúde no local de trabalho, devidamente atestado por laudo pericial.
21. 	No casos em exame, os inativos ocupavam os cargos de Agente Administrativo, Sociólogo e Técnico do Seguro Social, cujas atribuições não envolvem risco presumido à saúde, e não foi apresentada qualquer documentação que comprove a existência de condições insalubres no local de trabalho destes servidores mediante laudo pericial, o que torna irregular tais averbações. Portanto, os atos estão ilegais.
CONCLUSÃO
22.	Em razão do exposto e tendo em vista as análises realizadas nos atos de concessão de aposentadoria esta Unidade Técnica considera que os atos em tela devem receber a chancela de ilegalidade e ter negado o registro por esta Egrégia Corte, em razão do cômputo de tempo insalubre em desacordo a jurisprudência desta Corte esposada no Acórdão 911/2014-TCU-Plenário.
23.	Destaque-se que a análise deste processo levou em conta os dispositivos da Resolução TCU 315/2020. 
PROPOSTA DE ENCAMINHAMENTO
24.	Ante o exposto, com fundamento nos arts. 71, inciso III, da Constituição Federal, 1o, inciso V, e 39, inciso II, da Lei n. 8.443/1992 e 260, §§ 1o e 2º, do Regimento Interno do Tribunal de Contas da União, propõe-se:
	a) considerar ILEGAIS os atos de alteração de aposentadoria de Sueli de Mello Fagundes (CPF XXX.378.098-XX0) , Vera Lucia Eugenio da Luz (CPF XXX.420.948-XX) , Claudio Lima Guilherme (CPF XXX.420.388-XX) , Izabel Cristina Moreira Garin Garcia (CPF XXX.815.998-XX) , Maria Aparecida Pimentel Nagae (CPF XXX.364.008-XX) e Vilma Maria Gomes de Souza (CPF XXX.872.538-XX) ;
	b) dispensar o ressarcimento das quantias indevidamente recebidas de boa-fé, nos termos da Súmula TCU n. 106;
	c) determinar à Gerência Executiva do INSS em Santo André/SP, com fundamento no art. 45 da Lei 8.443/1992 e no art. 4º, inciso I, da Resolução TCU 315/2020, que:
	c.1) no prazo de quinze dias, faça cessar os pagamentos decorrentes dos atos impugnados por esta Corte, sob pena de responsabilidade solidária da autoridade administrativa omissa, nos termos do art. 262 do Regimento Interno/TCU;
	c.2) dê ciência, no prazo de 15 (quinze) dias, do inteiro teor desta deliberação aos interessados, alertando-os de que o efeito suspensivo proveniente da interposição de eventuais recursos junto ao TCU não os exime da devolução dos valores percebidos indevidamente após a respectiva notificação, caso esses não sejam providos; 
c.3) encaminhe ao Tribunal, no prazo de 30 (trinta) dias contados da ciência da decisão, documento apto a comprovar que os interessados tomaram conhecimento do acórdão."
É o Relatório.

não há

Procuradora-Geral Cristina Machado da Costa e Silva.

APOSENTADORIA. TEMPO DE ATIVIDADE INSALUBRE. CARGOS DE NATUREZA EMINENTEMENTE ADMINISTRATIVA. AUSÊNCIA DE COMPROVAÇÃO DA CONDIÇÃO DE INSALUBRIDADE. ILEGALIDADE E NEGATIVA DE REGISTRO. DISPENSA DA DEVOLUÇÃO DOS VALORES INDEVIDAMENTE RECEBIDOS. DETERMINAÇÕES.

APOSENTADORIA (APOS)

Secretaria de Fiscalização de Integridade de Atos e Pagamentos de Pessoal e de Benefícios Sociais (Sefip).

Trata-se de processo versando sobre atos de alteração de aposentadoria referentes a Sueli de Mello Fagundes, Vera Lucia Eugenio da Luz, Claudio Lima Guilherme, Izabel Cristina Moreira Garin Garcia, Maria Aparecida Pimentel Nagae, Vilma Maria Gomes de Souza, vinculados à Gerência Executiva do INSS - Santo André/SP, submetidos eletronicamente, para fim de registro, à apreciação do Tribunal de Contas da União (TCU) , de acordo com o art. 71, inciso III, da Constituição Federal. As alterações foram promovidas em razão da averbação de tempo insalubre, mediante apresentação da seguinte documentação: contracheques, mapas de tempo de serviço e de apuração do tempo especial e certidões de averbação.
Consigno, inicialmente, que os atos ingressaram neste Tribunal há menos do que os cinco anos estabelecidos pelo Supremo Tribunal Federal (RE 636.553/RS - Tema 445 de repercussão geral) , e referendados por esta Corte (Acórdão 122/2021-TCU-Plenário, rel. Min. Walton Alencar Rodrigues) , para a concessão de registro tácito.
Em resumo, a Secretaria de Fiscalização de Pessoal - Sefip concluiu, em tom uníssono, pela ilegalidade do ato, em razão do que se segue:
"Sobre a averbação do tempo insalubre, este Tribunal por meio do Acórdão 2008/2006-TCU-Plenário, da lavra do Ministro Walton Alencar Rodrigues, decidiu que todo "servidor público que exerceu, como celetista, no serviço público, atividades insalubres, penosas ou perigosas, no período anterior à vigência da Lei 8.112/90 tem direito à contagem especial de tempo de serviço para efeito de aposentadoria; todavia, para o período posterior ao advento da Lei 8.112/90, é necessária a regulamentação do art. 40, § 4º, da Constituição Federal, que definirá os critérios e requisitos para a respectiva aposentadoria". 
20. 	Entretanto, esta Corte de Contas, a partir da prolação do Acórdão 911/2014-TCU-Plenário, da lavra do Ministro-Relator Benjamin Zymler, passou a entender que a contagem especial de tempo prestado em condições insalubres, penosas e perigosas para servidores ocupantes de cargos de natureza estritamente administrativa, além de observar os parâmetros definidos no Acórdão 2008/2006-TCU-Plenário, somente poderá ocorrer se efetivamente demonstrada a existência de risco ou de agentes nocivos à saúde no local de trabalho, devidamente atestado por laudo pericial.
21. 	Nos casos em exame, os inativos ocupavam os cargos de Agente Administrativo, Sociólogo e Técnico do Seguro Social, cujas atribuições não envolvem risco presumido à saúde, e não foi apresentada qualquer documentação que comprove a existência de condições insalubres no local de trabalho destes servidores mediante laudo pericial, o que torna irregular tais averbações. Portanto, os atos estão ilegais."
4.	Por considerar suficiente a análise realizada pela Sefip, registro minha concordância integral com a proposta alvitrada pela unidade, aquiescida pela manifestação do Ministério Público junto ao TCU - MPTCU, razão pela qual incorporo os argumentos trazidos e seus respectivos fundamentos, transcritos no Relatório precedente, às minhas razões de decidir.
5.	Assim, de conformidade com o art. 262 do Regimento Interno/TCU, impende determinar ao órgão de origem que faça cessar os pagamentos decorrentes dos atos ora impugnados, sob pena de responsabilidade solidária da autoridade administrativa omissa, bem como orientar os interessados no sentido da possibilidade de emissão de novo ato, livre das irregularidades apontadas nos autos.
6.	Com relação às importâncias recebidas indevidamente, julgo que a reposição deve ser dispensada, nos termos do Enunciado nº 106 da Súmula de Jurisprudência do TCU.
	Ante o exposto, VOTO por que o Tribunal adote a minuta de Acórdão que ora submeto à apreciação deste Colegiado.
TCU, Sala das Sessões, em 22 de junho de 2021.
AROLDO CEDRAZ
Relator